【裁判字號】    97,訴,1380
【裁判日期】    980317
【裁判案由】    塗銷抵押權登記等
【裁判全文】
臺灣臺南地方法院民事判決              97年度訴字第1380號
原      告  聯邦商業銀行股份有限公司
                      3樓
法定代理人  乙○○
訴訟代理人  黃麗禎
            戊○○
            丙○○
            己○○
被      告  甲○○
            庚○○
                      3號
上列當事人間請求塗銷抵押權登記等事件，經本院於民國98年3
月3日言詞辯論終結，判決如下：
    主  文
原告之訴駁回。
訴訟費用新台幣陸仟玖佰肆拾元由原告負擔。
    事實及理由
一、本件被告甲○○經合法通知，未於最後言詞辯論期日到場，
    核無民事訴訟法第三百八十六條所列各款情形，爰依原告之
    聲請，由其一造辯論而為判決。
二、原告起訴主張：（一）被告甲○○積欠原告信用卡卡款新台
    幣（下同）630,313元尚未清償。被告甲○○於95年7月份即
    逾期繳款，然在原告正將依法訴追執行之際，被告甲○○忽
    於95年8月14日勾串被告庚○○將其所有如附表所示台南縣
    龍崎鄉○○○段167、174－1、174－2、177－2、178、178
    －1、178－2、179－1、179－3地號之土地（以下簡稱系爭
    土地）向台南縣歸仁地政事務所辦理抵押權設定登記，並於
    96年8月17日以「買賣」之名移轉予被告庚○○，意圖妨礙
    原告債權之行使，足稽被告甲○○及庚○○二人等彼此通謀
    為虛偽意思表示甚明，依民法第八十七條之規定，當屬無效
    。原告依法自得訴請塗銷其抵押權之設定登記，以回復原狀
    。（二）查最高法院四十五年臺上字第一三一六號判例：『
    債權人之債權，因債務人之行為，致有履行不能或困難之情
    形者，即應認為有損害於債權人之權利。故在特定債權，倘
    債務人所為之有償行為，於行為時明知有損害於債權人之權
    利，而受益人於受益時，亦知其情事者，債權人即得行使民
    法第二百四十四條第二項之撤銷權以保全其債權，並不以債
    務人因其行為致陷於無資力為限。』，本件原告之債權即因
    被告間之買賣行為而致履行困難，依法理亦有前開判例之適
    用。爰依民法第87條及第244條第2項之規定提起本件訴訟。
    並聲明：１被告甲○○及庚○○間就坐落於台南縣龍崎鄉○○○段167、174－1、174－2、177－2、178、178－1、178
    －2、179－l、179－3地號之買賣行為應予撤銷，被告庚○○應塗銷前開不動產之所有權登記。２請求確認被告甲○○
    與庚○○間坐落於台南縣龍崎鄉○○○段167、174－1、174
    －2、177－2、178、178－1、178－2、179－l、179－3地號
    之權利價值參佰萬元之抵押權不存在。被告庚○○應就上開
    抵押權登記予以塗銷。（原告起訴時原聲明：「請求確認被
    告甲○○與被告庚○○間坐落台南縣龍崎鄉○○○段
    167、174－1、174－2、177－2、178、178－1、178－2、
    179－1、179   －3地號之土地共9筆之權利價值新台幣參佰
    萬元之抵押權不存在。被告庚○○應就上開抵押權登記及所
    有權移轉登記應予以塗銷」，嗣於98年2月16日具狀更正聲
    明如上。）
三、被告庚○○則以：被告甲○○確有向其借錢，始將如附表所
    示之抵押權以買賣為原因移轉登記予伊，其與被告甲○○並
    無通謀虛偽及詐害債權之情事等語資為抗辯。並聲明：原告
    之訴駁回。
四、被告甲○○未於最後言詞辯論期日到場，惟據其以到場及提
    出之書狀陳述略以：伊因投資事業需求資金頗大，於是於94
    年12月28日提供系爭9筆土地設定抵押，先向訴外人陳貞夙
    借款壹佰萬元，後因100萬元不夠用，又於95年8月14日向被
    告庚○○借貸260萬元，同時歸還陳貞夙100萬元，當時借款
    260萬元，還款100萬元，均在國泰世華銀行台南市○○路分
    行，有陳貞夙之委託人辛○○，及被告庚○○委任之代書丁○○在現場可證明，因此該抵押權之真實性無庸置疑，後來
    被告甲○○向被告庚○○之借貸只給付三個月利息，無力再
    支付利息，因此依照民間借貸慣例，為了對債務負責，於是
    經雙方同意，於96年8月間將該9筆土地移轉過戶給被告庚○○，因此所有設定抵押之過程，實無原告所謂之勾結情事等
    語資為抗辯。並聲明：原告之訴駁回。
五、兩造不爭執事項（本院卷，第178~179頁）：
    （一）被告甲○○前曾向原告聲請信用卡，自96年7月起即
          未正常繳款算至96年9月6日止，尚積欠原告款項
          630,313元未清償。
    （二）被告庚○○於95年8月14日就被告甲○○所有台南縣
          龍崎鄉○○○段167（應有部分全部）、174－1（應
          有部分5分之3）、174－2（應有部分5分之3）、177
          －2（應有部分全部）、178（應有部分5分之3）、17
          8－1（應有部分5分之3）、178－2（應有部分5分之3
          ）、179－1（應有部分5分之3）、179－3（應有部分
          5分之3）地號土地設定權利價值共3,000,000元抵押
          權。
    （三）被告甲○○、庚○○於96年8月17日就台南縣龍崎鄉
          ○○○段167、174－1、174－2、177－2、178、178
          －1、178－2、179－1、179－3地號土地以買賣為原
          因，由被告甲○○將上述地號土地移轉登記予被告庚○○。
    （四）訴外人辛○○曾借款1,000,000元予被告甲○○，並
          由訴外人辛○○之配偶即陳貞夙為抵押權人，於94年
          12 月28日就被告甲○○所有上開土地設定抵押權100
          萬元予陳貞夙，嗣後由被告庚○○借款260萬予被告
          甲○○並以其中的100萬元清償辛○○，辛○○乃於
          於95年8月15日辦理塗銷抵押權登記，並由被告甲○○將上開土地設定抵押權300萬元予被告庚○○。
    （五）以上事實，有原告提出之信用卡申請書、歷史帳單查
          詢單、系爭土地登記簿謄本為證、並據本院依職權向
          台南縣歸仁地政事務所調取系爭土地１由被告甲○○
          設定抵押權三百萬予被告庚○○及２被告甲○○以買
          賣為原因移轉登記予被告庚○○之全部登記資料，有
          該所97年10 月7日所登記字第0970008939號函及附件
          可稽，並據證人即土地代書丁○○證述明確，且為兩
          造所不爭，堪信為真實。
六、本件經協商並簡化爭點，確認兩造爭執事項如下（本院卷，
    第179頁）：
    （一）被告二人上開以買賣為原因之不動產移轉登記及設定
          抵押權之行為是否為通謀虛偽意思表示？
    （二）被告二人上開以買賣為原因之不動產移轉登記及設定
          抵押權之行為是否為有償之詐害債權行為，被告庚○○於受益時是否知悉有損害原告之債權？原告得否依
          民法第244條第二項之規定聲請撤銷？
七、茲就上開兩造爭執事項，分述本院得心證理由如下：
    （一）被告二人上開以買賣為原因之不動產移轉登記及設定
          抵押權之行為是否為通謀虛偽意思表示？
 按民法第八十七條之通謀虛偽表示，指表意人與相對人相互明
  知為非真意之表示而言，故表意人之相對人不僅須知表意人非
  真意，並須就表意人非真意之表示相與為非真意之合意，始為
  相當，最高法院51年台上字第215號著有判例可資參照。查被
  告甲○○前曾向證人辛○○借款一百萬元，並將系爭土地設定
  一百萬元抵押權予證人辛○○之配偶陳貞夙，嗣被告甲○○又
  向被告庚○○借貸260萬，被告甲○○並以其中的100萬元清償
  證人辛○○，證人辛○○乃於95年8月15日辦理塗銷抵押權登
  記，並由被告甲○○將上開土地設定抵押權300萬元予被告庚○○等情，業據被告庚○○陳明在卷，並據證人辛○○及代被
  告庚○○辦理貸款及系爭土地抵押權設定事宜之代書丁○○證
  述明確，且證人辛○○及丁○○證述與被告庚○○所陳借款予
  被告甲○○、系爭土地設定抵押權予庚○○之情節互核相符，
  衡情被告二人間有260萬元借款之事實，被告甲○○並因而將
  系爭土地設定300萬元予被告庚○○，嗣後更合意以借款充作
  土地地之價金，因而辦理系爭土地之移轉登記事宜，並非子虛
  。被告辯稱：因甲○○借貸無力再支付息，因此依照民間借貸
  慣例，為了對債務負責，於是經雙方同意，於96年8月間將系
  爭土地移轉過戶給被告庚○○等語，尚非無據，可堪採信。原
  告主張「（原告主張被告間有通謀虛偽意思表示，這部分有無
  證據？）本件抵押權是95年8月14日送件，清償日約定為95年
  11 月14日，等於是約定三個月以內就要清償，答辯裡面又剛
  好提到付了三個月利息就停止，感覺他們在借款時就已經知道
  被告甲○○只能給付三個月的利息」云云（本院卷，第177頁
  ）。惟對於被告甲○○、庚○○，就系爭土地是否為非真意之
  抵押或買賣之意思表示，並無隻字說明，僅以「感覺他們在借
  款時就已經知道被告甲○○只能給付三個月的利息」等推測之
  詞，為認定通謀虛偽表示之依據，於法自屬不合。
（二）被告二人上開以買賣為原因之不動產移轉登記及設定抵押
      權之行為是否為有償之詐害債權行為，被告庚○○於受益
      時是否知悉有損害原告之債權？原告得否依民法第244條
      第二項之規定聲請撤銷？
    原告主張被告間就系爭不動產所為之設定抵押權及買賣行為
    ，為詐害債權，係被告庚○○於受益時亦知有損害於原告債
    權下所為乙節，則為被告甲○○、庚○○所否認，並以前開
    情詞置辯。按債務人所為之有償行為，於行為時明知有損害
    於債權人之權利者，以受益人於受益時亦知其情事者為限，
    債權人得聲請法院撤銷之；民法第244條第2項定有明文。次
    按民法第244條規定所謂債務人害及債權之有償行為，係指
    因債務人之行為，致債權不能獲得滿足；換言之，因債務人
    之行為而致積極的減少財產，或消極的增加債務，因而使債
    權陷於清償不能或因難或遲延之狀態。又債權人依民法第
    244條第2項規定，撤銷債務人所為之有償行為者，祇須具備
    下列之條件，即：須為債務人所為之有償行為。須債務
    人於行為當時明知有損害於債權人。須受益人於受益時亦
    知有害於債權人。至於債務人之有償行為除有特別規定外，
    無論為債權行為抑為物權行為，均非所問。另債務人所有之
    財產除對於特定債權人設有擔保物權外，應為一切債務之總
    擔保，故債務人明知其財產不足清償一切債務，而竟將財產
    出賣於人，及受益人於受益時亦知其情事者，債權人即得依
    民法第244條第2項之規定，聲請法院撤銷。此項撤銷權之效
    力，不特及於債權行為，即物權行為亦無例外（最高法院42
    年度臺上字第323號及48年度台上字第1750號判例參照）。
    又按當事人主張有利於己之事實者，就其事實有舉證之責任
    ，民事訴訟法第277條前段亦定有明文。另民事訴訟如係由
    原告主張權利者，應先由原告負舉證之責，若原告先不能舉
    證，以證實自己主張之事實為真實，則被告就其抗辯事實即
    令不能舉證，或其所舉證據尚有疵累，亦應駁回原告之請求
    （最高法院17年上字第917號判例意旨參照）。再者，主張
    法律關係存在之當事人，須就該法律關係發生所須具備之特
    別要件，負舉證責任。又事實為法律關係發生之特別要件者
    ，在消極確認之訴，固應由被告就其存在負舉證之責任，惟
    在其他之訴，則應由原告就其存在負舉證之責任。民法第
    244條第2項之撤銷權，以受益人於受益時亦知有損害於債權
    人之事實，為其發生之特別要件，自應由主張此項撤銷權存
    在之原告就該事實之存在負舉證之責任。本件被告間就系爭
    不動產設定抵押權及訂立買賣契約，係因被告庚○○曾借款
    260 萬予被告甲○○而來，核屬有償行為，參照上開說明，
    就行使撤銷權所需具備之「受益人於受益時亦知有害於債權
    人」要件，自應由原告負舉證責任。原告訴訟代理人於本院
    審理時，即陳明其對於受益人庚○○明知有害於債權人一節
    ，提不出證據（本院卷，第177頁）有害於原告之債權。則
    原告請求撤銷被告間就系爭不動產所為之抵押權設定、買賣
    行為，即屬無據。
八、從而，原告依據民法第87條第1項、第244條第2項規定，請
    求（一）被告甲○○及庚○○間就系爭土地之買賣行為應予
    撤銷，被告庚○○應塗銷前開不動產之所有權登記。（二）
    請求確認被告甲○○與庚○○間系爭權利價值參佰萬元之抵
    押權不存在。及被告庚○○應就上開抵押權登記予以塗銷，
    為無理由，應予駁回。
九、因本案事證已臻明確，兩造其餘主張陳述及所提之證據，均
    毋庸再予審酌，附此敘明。
十、本件訴訟費用為6,940元（裁判費6,940元），爰依民事訴訟
    法第87條第1項裁判如主文所示。
十一、結論：原告之訴為無理由，依民事訴訟法第385條第1項前
      段、第78條、第87條第1項，判決如主文。
中    華    民    國    98    年    3     月    17    日
                                 民事第一庭
                                  法     官   孫玉文
附表
┌────────────────────────────────────────┐
│                                                                                │
├─┬───────────────────────┬─┬─────┬──────┤
│編│   土          地          坐          落     │地│ 面    積 │  權    利  │
│  ├───┬────┬───┬───┬──────┤  ├─────┤            │
│號│縣  市│鄉鎮市區○  段  ○○段  │  地    號  │目│ 平方公尺 │  範    圍  │
├─┼───┼────┼───┼───┼──────┼─┼─────┼──────┤
│01│台南縣│ 龍崎鄉 │中坑子│      │    167     │田│    2,270 │   全  部   │
├─┼───┼────┼───┼───┼──────┼─┼─────┼──────┤
│02│台南縣│ 龍崎鄉 │中坑子│      │    174－1  │林│    2,037 │   5分之3   │
├─┼───┼────┼───┼───┼──────┼─┼─────┼──────┤
│03│台南縣│ 龍崎鄉 │中坑子│      │    174－2  │林│    4,775 │   5分之3   │
├─┼───┼────┼───┼───┼──────┼─┼─────┼──────┤
│04│台南縣│ 龍崎鄉 │中坑子│      │    177－2  │旱│      633 │   全  部   │
├─┼───┼────┼───┼───┼──────┼─┼─────┼──────┤
│05│台南縣│ 龍崎鄉 │中坑子│      │    178     │林│    1,537 │   5分之3   │
├─┼───┼────┼───┼───┼──────┼─┼─────┼──────┤
│06│台南縣│ 龍崎鄉 │中坑子│      │    178－1  │林│    8,264 │   5分之3   │
├─┼───┼────┼───┼───┼──────┼─┼─────┼──────┤
│07│台南縣│ 龍崎鄉 │中坑子│      │    178－2  │林│    1,077 │   5分之3   │
├─┼───┼────┼───┼───┼──────┼─┼─────┼──────┤
│08│台南縣│ 龍崎鄉 │中坑子│      │    179－1  │林│    2,522 │   5分之3   │
├─┼───┼────┼───┼───┼──────┼─┼─────┼──────┤
│09│台南縣│ 龍崎鄉 │中坑子│      │    179－3  │林│    4,100 │   5分之3   │
└─┴───┴────┴───┴───┴──────┴─┴─────┴──────┘
以上正本係照原本作成。
如對本判決上訴，須於判決送達後20日內向本院提出上訴狀。
中    華    民    國    98    年    3     月    17    日
                                書記官  蘇玟心


司法院資訊處製作；財團法人民間司法改革基金會備份。
